ACORDAO-COMPLETO-2377200

ACÓRDÃO 9886/2019 ATA 36/2019 - SEGUNDA CÂMARA

VISTOS, relatados e discutidos estes autos referentes à Tomada de Contas Especial instaurada pelo Fundo Nacional de Desenvolvimento da Educação contra o Sr. Armando Tavares Filho, em razão da omissão no dever de prestação de contas dos recursos federais recebidos à conta do Programa Nacional de Alimentação Escolar e do Programa Nacional de Inclusão de Jovens;
		ACORDAM os Ministros do Tribunal de Contas da União, reunidos em Sessão da 2ª Câmara, ante as razões expostas pelo relator, em:
		9.1. considerar revel, para todos os efeitos, o responsável Armando Tavares Filho (XXX.263.435-XX) , ex-prefeito do município de Itaquaquecetuba-SP (gestões 2005-2008 e 2009-2012) , dando-se prosseguimento ao processo, com fulcro no art. 12, § 3º, da Lei 8.443/1992;
9.2. com fundamento nos arts. 1º, inciso I, 16, inciso III, alíneas “a” e “c”, 19, caput, e 23, inciso III, da Lei nº 8.443/1992, julgar irregulares as contas do Sr. Armando Tavares Filho e condená-lo ao pagamento das quantias especificadas a seguir, atualizadas monetariamente e acrescidas dos juros de mora, calculados a partir das datas indicadas, até a data da efetiva quitação, fixando-lhe o prazo de 15 (quinze) dias, a contar da notificação do presente acórdão, para que comprove, perante o Tribunal, o recolhimento do débito aos cofres do Fundo Nacional de Desenvolvimento da Educação, nos termos do art. 214, inciso III, alínea “a”, do Regimento Interno do TCU:
	Data
	Valor (R$) 

	23/9/2010
	64.695,94

	26/3/2012
	3.600,00

	26/3/2012
	157.086,00

	26/3/2012
	34.674,00

	27/3/2012
	42.876,00

	30/3/2012
	157.086,00

	30/3/2012
	34.674,00

	30/3/2012
	42.876,00

	30/3/2012
	3.600,00

	26/4/2012
	34.674,00

	26/4/2012
	3.600,00

	26/4/2012
	157.086,00

	26/4/2012
	42.876,00

	31/5/2012
	34.674,00

	31/5/2012
	157.086,00

	31/5/2012
	3.600,00

	31/5/2012
	42.876,00

	29/6/2012
	3.600,00

	29/6/2012
	57.790,00

	29/6/2012
	71.460,00

	29/6/2012
	157.086,00

	13/7/2012
	22.740,00

	13/7/2012
	22.740,00

	13/7/2012
	22.740,00

	13/7/2012
	22.740,00

	13/7/2012
	22.740,00

	31/7/2012
	57.790,00

	31/7/2012
	3.600,00

	31/7/2012
	71.460,00

	31/7/2012
	29.940,00

	31/7/2012
	157.086,00

	31/8/2012
	3.600,00

	31/8/2012
	157.086,00

	31/8/2012
	29.940,00

	31/8/2012
	71.460,00

	31/8/2012
	57.790,00

	28/9/2012
	29.940,00

	28/9/2012
	71.460,00

	28/9/2012
	3.600,00

	28/9/2012
	57.790,00

	28/9/2012
	157.086,00

	5/11/2012
	29.940,00

	9/11/2012
	157.086,00

	9/11/2012
	3.600,00

	9/11/2012
	57.790,00

	9/11/2012
	71.460,00

	30/11/2012
	29.940,00

	30/11/2012
	57.790,00

	30/11/2012
	71.460,00

	30/11/2012
	3.600,00

	30/11/2012
	157.086,00

	Total
	2.955.960,00

9.3. aplicar ao referido responsável a multa prevista no art. 57 da Lei 8.443/1992, no valor de R$ 200.000,00 (duzentos mil reais) , fixando-lhe o prazo de 15 (quinze) dias, a contar da notificação, para que comprove, perante o Tribunal, nos termos do art. 214, inciso III, alínea “a”, do Regimento Interno do TCU, o recolhimento da dívida ao Tesouro Nacional, atualizada monetariamente desde a data do presente acórdão até a do efetivo recolhimento, se for paga após o vencimento, na forma da legislação em vigor;
9.4. autorizar, desde logo, a cobrança judicial das dívidas, caso não atendidas as notificações, nos termos do art. 28, inciso II, da Lei 8.443/1992;
9.5. autorizar o pagamento parcelado da dívida, em até 36 (trinta e seis) parcelas mensais e consecutivas, nos termos do art. 26 da Lei 8.443/1992, c/c o art. 217 do Regimento Interno do TCU, fixando o vencimento da primeira parcela em 15 (quinze) dias, a contar do recebimento da notificação do acórdão, e o das demais a cada 30 (trinta) dias, devendo incidir sobre cada parcela os respectivos encargos, na forma prevista na legislação em vigor;
9.6. alertar o responsável de que a falta de comprovação do recolhimento de qualquer parcela importará no vencimento antecipado do saldo devedor, nos termos do § 2º do art. 217 do Regimento Interno do TCU;
		9.7. remeter cópia do presente acórdão à Procuradoria Regional da República no Estado de São Paulo, para as providências cabíveis, nos termos do § 7º, in fine, do art. 209 do Regimento Interno do TCU.

Tomada de Contas Especial instaurada pelo Fundo Nacional de Desenvolvimento da Educação/Ministério da Educação, em razão da impugnação parcial de despesas e da omissão no dever de prestar contas dos recursos repassados ao Município de Itaquaquecetuba/SP, na modalidade fundo a fundo, à conta do Programa Nacional de Inclusão de Jovens PROJOVEM/URBANO e do Programa Nacional de Alimentação Escolar PNAE, nos exercícios de 2010 e 2012.

Segunda Câmara

Município de Itaquaquecetuba-SP.

3. Interessados/Responsáveis:
3.1. Interessado: Fundo Nacional de Desenvolvimento da Educação - FNDE.
3.2. Responsável: Armando Tavares Filho (XXX.263.435-XX), ex-prefeito.

13.1. Ministros presentes: Ana Arraes (Presidente), Augusto Nardes, Aroldo Cedraz (Relator) e Raimundo Carreiro.
13.2. Ministro-Substituto presente: Marcos Bemquerer Costa.

AROLDO CEDRAZ

Adoto como Relatório a bem lançada instrução elaborada no âmbito da Secretaria de Controle Externo de Tomada de Contas Especial (peça 17) , cuja proposta de encaminhamento contou com a anuência do corpo diretivo da referida Secretaria (peças 18/19) , bem como do representante do Ministério Público junto ao TCU (peça 20) :
“INTRODUÇÃO
1.	Cuidam os autos de tomada de contas especial instaurada pelo Fundo Nacional de Desenvolvimento da Educação (FNDE) , em desfavor do Sr. Armando Tavares Filho (CPF XXX.263.435-XX) , ex-prefeito municipal de Itaquaquecetuba/SP (gestões 2005-2008 e 2009-2012) , em razão da impugnação parcial dos recursos repassados ao município de Itaquaquecetuba/SP à conta do Programa Nacional de Inclusão de Jovens (Projovem Urbano) , no exercício de 2010, normatizado pela Resolução CD/FNDE 14, de 21/5/2010, e em razão da omissão no dever de prestar contas dos recursos repassados ao referido município à conta do Programa Nacional de Alimentação Escolar (Pnae) , no exercício de 2012, normatizado pela Resolução CD/FNDE 38, de 16/7/2009.
HISTÓRICO
Programa Nacional de Inclusão de Jovens (Projovem Urbano) 
2. Para a execução do Projovem Urbano, o FNDE repassou ao município de Itaquaquecetuba/SP, no exercício de 2010, a importância total de R$ 79.073,28, conforme as ordens bancárias acostadas à peça 4, p. 5.
3.	Como fundamento para a instauração da tomada de contas especial, destacam-se as seguintes irregularidades, descritas no Parecer 508/2016/FNDE (peça 5, p. 37-42) :
3.1.	Pagamento descrito no extrato bancário como "pagamentos diversos" (peça 4, p. 17) , além do fato de o respectivo pagamento não ter sido relacionado no demonstrativo:
	Data
	Valor (R$) 

	23/9/2010
	64.695,94

	Total
	64.695,94

3.2.	Despesas com tarifas bancárias:
	Data
	Valor (R$) 

	4/1/2010
	2,00

	1/2/2010
	2,00

	1/3/2010
	2,00

	1/4/2010
	2,00

	4/5/2010
	2,00

	2/6/2010
	2,00

	2/7/2010
	2,00

	3/8/2010
	2,00

	2/9/2010
	2,00

	Total
	18,00

4.	Foi dada oportunidade de defesa ao responsável, tendo em vista o Ofício do FNDE 1244/2016, de 28/9/2016 (peça 5, p. 49-50) , recebido conforme comprovante de recebimento de 6/10/2016 (peça 5, p. 61) .
Programa Nacional de Alimentação Escolar (Pnae) , no exercício de 2012
5.	Para a execução do Pnae, o FNDE repassou ao município de Itaquaquecetuba/SP, no exercício de 2012, a importância total de R$ 2.955.960,00, conforme as ordens bancárias acostadas à peça 4, p. 7-11.
6.	Como fundamento para a instauração da tomada de contas especial, destaca-se a seguinte irregularidade, descrita na Informação 2077/2017/FNDE (peça 5, p. 43-44) :
6.1. Omissão no dever legal de prestar contas.
7.	Foi dada oportunidade de defesa ao responsável, tendo em vista o Ofício do FNDE 3282E/2013, de 15/8/2013 (peça 5, p. 58) , recebido conforme comprovante de recebimento de 16/1/2014 (peça 5, p. 70) .
Pronunciamentos dos setores e autoridades ministeriais competentes
8.	Em 11/9/2017, foi emitido pelo FNDE o Relatório de TCE 468/2017, que apurou dano ao erário, no valor de R$ 3.020.673,94, e a responsabilidade do Sr. Armando Tavares Filho (peça 6, p. 154-164) .
9.	Entre 20/7/2018 e 3/8/2018, a Controladoria-Geral da União expediu o Relatório de Auditoria, o Certificado de Auditoria e o Parecer do Dirigente do Órgão de Controle Interno - referência 573/2018-CGU (peça 3) , todos pela irregularidade das contas, em consonância com as informações contidas no Relatório do Tomador de Contas.
10.	 Em 13/8/2018, foi proferido o Pronunciamento Ministerial atestando conhecimento das irregularidades (peça 8) .
Procedimentos adotados no TCU
11.	 Na instrução inicial (peça 10) , analisando-se os documentos nos autos, concluiu-se pela necessidade de realização de citação para as irregularidades abaixo:
11.1.	Irregularidade: não comprovação da boa e regular aplicação dos recursos públicos federais na execução dos seguintes programas:
11.1.1.	Projovem Urbano/2010, devido a um pagamento descrito no extrato bancário como "pagamentos diversos" (peça 4, p. 17) , além do fato de o respectivo pagamento não ter sido relacionado no demonstrativo, conforme Parecer 508/2016/FNDE (peça 5, p. 37-42) .
11.1.2.	Pnae/2012, devido à omissão no dever de prestar contas, conforme Informação 2077/2017/FNDE (peça 5, p. 43-44) .
11.2.	Conduta:
11.2.1.	Projovem Urbano/2010: realizar um pagamento descrito no extrato bancário como “pagamentos diversos” (peça 4, p. 17) , além de não relacionar o respectivo pagamento no demonstrativo, conforme Parecer 508/2016/FNDE (peça 5, p. 37-42) .
11.2.2.	Pnae/2012: em face da omissão na prestação de contas, cujo prazo encerrou-se em 30/4/2013, não demonstrar a boa e regular aplicação dos recursos federais recebidos à conta do Programa Nacional de Alimentação Escolar – Pnae (exercício 2012) .
11.3.	Nexo de causalidade:
11.3.1.	Projovem Urbano/2010: a conduta descrita impediu o estabelecimento do nexo causal entre as despesas efetuadas e os recursos recebidos.
11.3.2.	Pnae/2012: a conduta descrita impediu o estabelecimento do nexo causal entre as possíveis despesas efetuadas e os recursos recebidos.
11.4.	Culpabilidade: não é possível afirmar que houve boa-fé do responsável; é razoável afirmar que era possível ao responsável ter consciência da ilicitude dos atos que praticou; é razoável afirmar que era exigível do responsável conduta diversa daquela que ele adotou, consideradas as circunstâncias que o cercavam, pois o responsável deveria prestar contas com toda a documentação necessária para comprovar a regular aplicação dos recursos recebidos, obedecendo à legislação aplicável; em face do exposto, é de se concluir que a conduta do responsável é culpável, ou seja, reprovável.
11.5. Dispositivos violados: art. 37, caput, c/c o art. 70, parágrafo único, da Constituição da República Federativa do Brasil; art. 93 do Decreto-lei 200/1967; art. 66 do Decreto 93.872/1986; art. 17, § 6º, da Resolução CD/FNDE 14, de 21/5/2010; art. 34 da Resolução CD/FNDE 38/2009.
11.6. Valor e data original do débito: 
11.6.1. Projovem Urbano/2010:
	Data
	Valor (R$) 

	23/9/2010
	64.695,94

	Total
	64.695,94

11.6.2. Pnae/2012:
	Data
	Valor (R$) 

	26/3/2012
	3.600,00

	26/3/2012
	157.086,00

	26/3/2012
	34.674,00

	27/3/2012
	42.876,00

	30/3/2012
	157.086,00

	30/3/2012
	34.674,00

	30/3/2012
	42.876,00

	30/3/2012
	3.600,00

	26/4/2012
	34.674,00

	26/4/2012
	3.600,00

	26/4/2012
	157.086,00

	26/4/2012
	42.876,00

	31/5/2012
	34.674,00

	31/5/2012
	157.086,00

	31/5/2012
	3.600,00

	31/5/2012
	42.876,00

	29/6/2012
	3.600,00

	29/6/2012
	57.790,00

	29/6/2012
	71.460,00

	29/6/2012
	157.086,00

	13/7/2012
	22.740,00

	13/7/2012
	22.740,00

	13/7/2012
	22.740,00

	13/7/2012
	22.740,00

	13/7/2012
	22.740,00

	31/7/2012
	57.790,00

	31/7/2012
	3.600,00

	31/7/2012
	71.460,00

	31/7/2012
	29.940,00

	31/7/2012
	157.086,00

	31/8/2012
	3.600,00

	31/8/2012
	157.086,00

	31/8/2012
	29.940,00

	31/8/2012
	71.460,00

	31/8/2012
	57.790,00

	28/9/2012
	29.940,00

	28/9/2012
	71.460,00

	28/9/2012
	3.600,00

	28/9/2012
	57.790,00

	28/9/2012
	157.086,00

	5/11/2012
	29.940,00

	9/11/2012
	157.086,00

	9/11/2012
	3.600,00

	9/11/2012
	57.790,00

	9/11/2012
	71.460,00

	30/11/2012
	29.940,00

	30/11/2012
	57.790,00

	30/11/2012
	71.460,00

	30/11/2012
	3.600,00

	30/11/2012
	157.086,00

	Total
	2.955.960,00

12.	 Também concluiu-se pela necessidade de realização de citação para as irregularidades abaixo:
12.1.	Irregularidade: não permitir a comprovação da boa e regular aplicação dos recursos federais repassados ao município de Itaquaquecetuba/SP, em face da omissão no dever de prestar contas dos valores transferidos, no âmbito do Pnae/2012;
12.2.	Conduta: não disponibilizar as condições materiais mínimas e necessárias para que o seu sucessor pudesse apresentar a prestação de contas do Programa Nacional de Alimentação Escolar (Pnae) , exercício de 2012, cujo prazo expirou em 30/4/2013, tais como notas fiscais, recibos, processos de pagamento, extratos bancários da conta específica e da aplicação financeira, processos licitatórios, contratos e termos de adjudicação e homologação, bem como documentos que comprovem a execução do objeto.
12.3.	Nexo de causalidade: a conduta descrita impediu o estabelecimento do nexo causal entre as possíveis despesas efetuadas e os recursos recebidos.
12.4.	Culpabilidade: não é possível afirmar que houve boa-fé do responsável; é razoável afirmar que era possível ao responsável ter consciência da ilicitude dos atos que praticou; é razoável afirmar que era exigível do responsável conduta diversa daquela que ele adotou, consideradas as circunstâncias que o cercavam, pois o responsável deveria prestar contas com toda a documentação necessária para comprovar a regular aplicação dos recursos recebidos, obedecendo à legislação aplicável; em face do exposto, é de se concluir que a conduta do responsável é culpável, ou seja, reprovável.
12.5.	Dispositivos violados: art. 37, caput, c/c o art. 70, parágrafo único, da Constituição da República Federativa do Brasil; art. 93 do Decreto-lei 200/1967; art. 66 do Decreto 93.872/1986; art. 34 da Resolução CD/FNDE 38/2009.
13.	 Em cumprimento ao pronunciamento da unidade (peça 12) , foram efetuadas citação e audiência do responsável, nos moldes adiante:
	Comunicação: Ofício 1703/2019 – Secex-TCE (peça 14) 
Data da Expedição: 19/4/2019
Data da Ciência: 24/4/2019 (peça 15) 
Nome Recebedor: Tamiris Silva Campos Tavares
Observação: ofício enviado para o endereço do responsável, conforme pesquisa de endereço no banco de dados da Receita Federal (peça 13) .
Fim do prazo para a defesa: 9/5/2019
	
14. Informamos que as providências inerentes às comunicações processuais foram concluídas. 
15.	 Transcorrido o prazo regimental, o responsável permaneceu silente, devendo ser considerado revel, nos termos do art. 12, §3º, da Lei 8.443/1992.
ANÁLISE DOS PRESSUPOSTOS DE PROCEDIBILIDADE DA IN/TCU 71/2012
16.	Verifica-se que não houve o transcurso de mais de dez anos desde o fato gerador sem que tenha havido a notificação do responsável pela autoridade administrativa federal competente (art. 6º, inciso II, c/c art. 19, da IN/TCU 71/2012, modificada pela IN/TCU 76/2016) , uma vez que os recursos foram transferidos nos exercícios de 2010 e 2012 (peça 4, p. 5-11) e o responsável foi notificado sobre as irregularidades pela autoridade administrativa competente, em 16/1/2014 e 6/10/2016, conforme itens 4 e 7 desta instrução.
17.	 Verifica-se que o valor atualizado do débito apurado sem juros, em 1/1/2017, é superior a R$ 100.000,00, na forma estabelecida conforme os arts. 6º, inciso I, e 19, da IN/TCU 71/2012, modificada pela IN/TCU 76/2016	.
18.	 A tomada de contas especial está, assim, devidamente constituída e em condições de ser instruída.
OUTROS DÉBITOS NOS SISTEMAS DO TCU COM O MESMO RESPONSÁVEL
19. Informa-se, consoante orientação superior, que foram encontrados débitos imputáveis ao Sr. Armando Tavares Filho outros processos em tramitação no Tribunal, a seguir:
	a) TC 	Processo 000.489/2017-4	
	b) TC Processo 019.559/2017-8	
	c) TC Processo 027.424/2017-0	
	d) TC Processo 012.112/2018-6	
EXAME TÉCNICO
Da validade das notificações:
20.	 Preliminarmente, cumpre tecer breves considerações sobre a forma como são realizadas as comunicações processuais no TCU. A esse respeito, destacam-se o art. 179, do Regimento Interno do TCU (Resolução 155, de 4/12/2002) e o art. 4º, inciso III, § 1º, da Resolução TCU 170, de 30 de junho de 2004, in verbis:
Art. 179. A citação, a audiência ou a notificação, bem como a comunicação de diligência, farse-ão:
I - mediante ciência da parte, efetivada por servidor designado, por meio eletrônico, fac-símile, telegrama ou qualquer outra forma, desde que fique confirmada inequivocamente a entrega da comunicação ao destinatário;
II - mediante carta registrada, com aviso de recebimento que comprove a entrega no endereço do destinatário;
III - por edital publicado no Diário Oficial da União, quando o seu destinatário não for localizado
 (...) 
Art. 3º As comunicações serão dirigidas ao responsável, ou ao interessado, ou ao dirigente de órgão ou entidade, ou ao representante legal ou ao procurador constituído nos autos, com poderes expressos no mandato para esse fim, por meio de:
I - correio eletrônico, fac-símile ou telegrama;
II - servidor designado;
III - carta registrada, com aviso de recebimento;
IV - edital publicado no Diário Oficial da União, quando o seu destinatário não for localizado, nas hipóteses em que seja necessário o exercício de defesa.
Art. 4º. Consideram-se entregues as comunicações:
I - efetivadas conforme disposto nos incisos I e II do artigo anterior, mediante confirmação da ciência do destinatário;
II - realizadas na forma prevista no inciso III do artigo anterior, com o retorno do aviso de recebimento, entregue comprovadamente no endereço do destinatário;
III - na data de publicação do edital no Diário Oficial da União, quando realizadas na forma prevista no inciso IV do artigo anterior.
§ 1º O endereço do destinatário deverá ser previamente confirmado mediante consulta aos sistemas disponíveis ao Tribunal ou a outros meios de informação, a qual deverá ser juntada ao respectivo processo.
 (...) 
21.	 Bem se vê, portanto, que a validade da citação via postal não depende de que o aviso de recebimento seja assinado pelo próprio destinatário da comunicação, o que dispensa, no caso em tela, a entrega do AR em “mãos próprias”. A exigência da norma é no sentido de o Tribunal verificar se a correspondência foi entregue no endereço correto, residindo aqui a necessidade de certeza inequívoca. 
22.	 Não é outra a orientação da jurisprudência do TCU, conforme se verifica dos julgados a seguir transcritos:
São válidas as comunicações processuais entregues, mediante carta registrada, no endereço correto do responsável, não havendo necessidade de que o recebimento seja feito por ele próprio (Acórdão 3648/2013-TCU-Segunda Câmara, Relator Ministro José Jorge) ;
É prescindível a entrega pessoal das comunicações pelo TCU, razão pela qual não há necessidade de que o aviso de recebimento seja assinado pelo próprio destinatário. Entregandose a correspondência no endereço correto do destinatário, presume-se o recebimento da citação. (Acórdão 1019/2008-TCU-Plenário, Relator Ministro Benjamin Zymler) ;
As comunicações do TCU, inclusive as citações, deverão ser realizadas mediante Aviso de Recebimento - AR, via Empresa Brasileira de Correios e Telégrafos, bastando para sua validade que se demonstre que a correspondência foi entregue no endereço correto. (Acórdão 1526/2007-TCU-Plenário, Relator Ministro Aroldo Cedraz) .
23.	 A validade do critério de comunicação processual do TCU foi referendada pelo Supremo Tribunal Federal, nos termos do julgamento do MS-AgR 25.816/DF, por meio do qual se afirmou a desnecessidade da ciência pessoal do interessado, entendendo-se suficiente a comprovação da entrega do “AR” no endereço do destinatário:
Ementa: agravo regimental. Mandado de segurança. Desnecessidade de intimação pessoal das decisões do tribunal de contas da união. art. 179 do regimento interno do TCU. Intimação do ato impugnado por carta registrada, iniciado o prazo do art. 18 da lei nº 1.533/51 da data constante do aviso de recebimento. Decadência reconhecida. Agravo improvido.
O envio de carta registrada com aviso de recebimento está expressamente enumerado entre os meios de comunicação de que dispõe o Tribunal de Contas da União para proceder às suas intimações.
O inciso II do art. 179 do Regimento Interno do TCU é claro ao exigir apenas a comprovação da entrega no endereço do destinatário, bastando o aviso de recebimento simples. 
24.	 Nos processos do TCU, a revelia não leva à presunção de que seriam verdadeiras todas as imputações levantadas contra os responsáveis, diferentemente do que ocorre no processo civil, em que a revelia do réu opera a presunção da verdade dos fatos narrados pelo autor. Dessa forma, a avaliação da responsabilidade do agente não pode prescindir da prova existente no processo ou para ele carreada. 
25.	 Ao não apresentar sua defesa, o responsável deixou de produzir prova da regular aplicação dos recursos sob sua responsabilidade, em afronta às normas que impõem aos gestores públicos a obrigação legal de, sempre que demandados pelos órgãos de controle, apresentar os documentos que demonstrem a correta utilização das verbas públicas, a exemplo do contido no art. 93 do Decreto-Lei 200/1967: “Quem quer que utilize dinheiros públicos terá de justificar seu bom e regular emprego na conformidade das leis, regulamentos e normas emanadas das autoridades administrativas competentes”. 
26.	 Mesmo as alegações de defesa não sendo apresentadas, considerando o princípio da verdade real que rege esta Corte, procurou-se buscar, em manifestações do responsável na fase interna desta tomada de contas especial, se havia algum argumento que pudesse ser aproveitado a seu favor. 
27. No entanto, o responsável não se manifestou na fase interna, não havendo, assim, nenhum argumento que possa vir a ser analisado e posteriormente servir para afastar as irregularidades apontadas.
28.	 Em consulta aos sistemas corporativos do instaurador (peça 16) , verifica-se que o responsável não apresentou as contas do Pnae/2012 ao instaurador e continua inadimplente.
29.	 Em se tratando de processo em que a parte interessada não se manifestou acerca das irregularidades imputadas, não há elementos para que se possa efetivamente aferir e reconhecer a ocorrência de boa-fé na conduta dos responsáveis, podendo este Tribunal, desde logo, proferir o julgamento de mérito pela irregularidade das contas, conforme os termos dos §§ 2º e 6º do art. 202 do Regimento Interno do TCU. (Acórdão 2064/2011-TCU-Primeira Câmara (Relator Ubiratan Aguiar) , 6.182/2011-TCU-1ª Câmara (Relator Weber de Oliveira) , 4.072/2010-TCU-1ª Câmara (Relator Valmir Campelo) , 1.189/2009-TCU-1ª Câmara (Relator Marcos Bemquerer) , 731/2008-TCU-Plenário (Relator: Aroldo Cedraz) .
30.	 Dessa forma, o responsável deve ser considerado revel, nos termos do art. 12, §3º, da Lei 8.443/1992, devendo as contas serem julgadas irregulares, condenando-o ao débito apurado e aplicando-lhe a multa prevista no art. 57/58 da Lei 8.443/1992.
Prescrição da Pretensão Punitiva
31.	Vale ressaltar que a pretensão punitiva do TCU, conforme Acórdão 1441/2016-TCU-Plenário, Relator Benjamin Zymler, que uniformizou a jurisprudência acerca dessa questão, subordina-se ao prazo geral de prescrição indicado no art. 205 do Código Civil, que é de dez anos, contado da data de ocorrência da irregularidade sancionada, nos termos do art. 189 do Código Civil, sendo este prazo interrompido pelo ato que ordenar a citação, a audiência ou a oitiva do responsável.
32. No caso em exame, não ocorreu a prescrição, uma vez que a mais antiga irregularidade sancionada ocorreu em 23/9/2010, e o ato de ordenação da citação ocorreu em 8/2/2019.
Cumulatividade de multas 
33.	 Quanto à possibilidade de aplicação cumulativa das multas dos arts. 57 e 58, inciso I, da Lei 8.443/1992, ainda que seja adequada a realização de citação e audiência do responsável, por força do disposto no art. 209, §4º, do Regimento Interno do TCU, o Tribunal reconhece que existe relação de subordinação entre as condutas de “não comprovação da aplicação dos recursos” e de “omissão na prestação de contas”, sendo a primeira consequência da segunda, o que enseja, na verificação das duas irregularidades, a aplicação da multa do art. 57, com o afastamento da multa do art. 58, inciso I, em atenção ao princípio da absorção (Acórdão 9579/2015-TCU-Segunda Câmara, Relator Ministro Vital do Rêgo; Acórdão 2469/2019-TCU-Primeira Câmara, Relator Ministro Augusto Sherman) .
34.	 Conforme leciona Cezar Bitencourt (Tratado de Direito Penal: parte geral - 8ª Edição - São Paulo: Saraiva, 2003. Pg. 565) , na absorção, “ (...) a pena do delito mais grave absorve a pena do delito menos grave, que deve ser desprezada”. No caso concreto, a "omissão no dever de prestar contas", embora seja uma irregularidade autônoma, funciona como fase ou meio para a consecução da "não comprovação da aplicação dos recursos", havendo clara relação de interdependência entre essas condutas. Dessa forma, recaindo as duas ocorrências num mesmo gestor, deve prevalecer a pena do delito mais grave, qual seja, a multa do art. 57, da Lei 8.443/1992.
CONCLUSÃO
35.	 Em face da análise promovida na seção “Exame Técnico”, verifica-se que o responsável não logrou comprovar a boa e regular aplicação dos recursos. E, instado a se manifestar, optou pelo silêncio, configurando a revelia, nos termos do § 3º, do art. 12, da Lei 8.443/1992.
36.	 Vale ressaltar que a jurisprudência pacífica nesta Corte é no sentido da imprescritibilidade das ações de ressarcimento ao erário (Súmula TCU 282) . Dessa forma, identificado dano ao erário, devese instaurar e julgar o processo de tomada de contas especial para responsabilizar seus agentes causadores, respeitando o direito ao contraditório e à ampla defesa, independentemente de quando ocorreram os atos impugnados.
37.	 Verifica-se também que não houve a prescrição da pretensão punitiva, conforme análise já realizada.
38.	 Tendo em vista que não constam dos autos elementos que permitam reconhecer a boa-fé do responsável, sugere-se que as suas contas sejam julgadas irregulares, nos termos do art. 202, § 6º, do Regimento Interno do TCU, com a imputação do débito atualizado monetariamente e acrescido de juros de mora, nos termos do art. 202, §1º do Regimento Interno do TCU, descontado o valor eventualmente recolhido, com a aplicação da multa prevista no art. 57 da Lei 8.443/1992.
PROPOSTA DE ENCAMINHAMENTO
39. Diante do exposto, submetemos os autos à consideração superior, propondo ao Tribunal:
a) considerar revel o responsável Armando Tavares Filho (CPF XXX.263.435-XX) , ex-prefeito municipal de Itaquaquecetuba/SP (gestões 2005-2008 e 2009-2012) , para todos os efeitos, dando-se prosseguimento ao processo, com fulcro no art. 12, § 3º, da Lei 8.443/1992;
b) 	julgar irregulares, nos termos dos arts. 1º, inciso I, 16, inciso III, alíneas “a” e “c”, da Lei 8.443/1992, c/c os arts. 19 e 23, inciso III, da mesma Lei, as contas do responsável Armando Tavares Filho (CPF XXX.263.435-XX) , ex-prefeito municipal de Itaquaquecetuba/SP (gestões 2005-2008 e 2009-2012) , condenando-o ao pagamento das importâncias a seguir especificadas, atualizadas monetariamente e acrescidas dos juros de mora, calculadas a partir das datas discriminadas até a data da efetiva quitação do débito, fixando-lhe o prazo de quinze dias, para que comprove, perante o Tribunal, o recolhimento das referidas quantias aos cofres do Fundo Nacional de Desenvolvimento da Educação, nos termos do art. 23, inciso III, alínea “a”, da citada lei, c/c o art. 214, inciso III, alínea “a”, do Regimento Interno do TCU; 
	Data
	Valor (R$) 

	23/9/2010
	64.695,94

	26/3/2012
	3.600,00

	26/3/2012
	157.086,00

	26/3/2012
	34.674,00

	27/3/2012
	42.876,00

	30/3/2012
	157.086,00

	30/3/2012
	34.674,00

	30/3/2012
	42.876,00

	30/3/2012
	3.600,00

	26/4/2012
	34.674,00

	26/4/2012
	3.600,00

	26/4/2012
	157.086,00

	26/4/2012
	42.876,00

	31/5/2012
	34.674,00

	31/5/2012
	157.086,00

	31/5/2012
	3.600,00

	31/5/2012
	42.876,00

	29/6/2012
	3.600,00

	29/6/2012
	57.790,00

	29/6/2012
	71.460,00

	29/6/2012
	157.086,00

	13/7/2012
	22.740,00

	13/7/2012
	22.740,00

	13/7/2012
	22.740,00

	13/7/2012
	22.740,00

	13/7/2012
	22.740,00

	31/7/2012
	57.790,00

	31/7/2012
	3.600,00

	31/7/2012
	71.460,00

	31/7/2012
	29.940,00

	31/7/2012
	157.086,00

	31/8/2012
	3.600,00

	31/8/2012
	157.086,00

	31/8/2012
	29.940,00

	31/8/2012
	71.460,00

	31/8/2012
	57.790,00

	28/9/2012
	29.940,00

	28/9/2012
	71.460,00

	28/9/2012
	3.600,00

	28/9/2012
	57.790,00

	28/9/2012
	157.086,00

	5/11/2012
	29.940,00

	9/11/2012
	157.086,00

	9/11/2012
	3.600,00

	9/11/2012
	57.790,00

	9/11/2012
	71.460,00

	30/11/2012
	29.940,00

	30/11/2012
	57.790,00

	30/11/2012
	71.460,00

	30/11/2012
	3.600,00

	30/11/2012
	157.086,00

	Total
	2.955.960,00

c) aplicar ao responsável Armando Tavares Filho (CPF XXX.263.435-XX) , ex-prefeito municipal de Itaquaquecetuba/SP (gestões 2005-2008 e 2009-2012) , a multa prevista no art. 57 da Lei 8.443/1992 c/c o art. 267 do Regimento Interno do TCU, fixando-lhe o prazo de quinze dias, a contar da notificação, para que comprove, perante o Tribunal (art. 214, III, alínea “a”, do Regimento Interno do TCU) , o recolhimento da dívida aos cofres do Tesouro Nacional, atualizada monetariamente desde a data do acórdão que vier a ser proferido por este Tribunal até a do efetivo recolhimento, se pagas após o vencimento, na forma da legislação em vigor;
d) autorizar, desde logo, a cobrança judicial das dívidas, caso não atendidas a notificação, na forma do disposto no art. 28, inciso II, da Lei 8.443/1992;
e) autorizar também, desde logo, se requerido, com fundamento no art. 28, inciso I, da Lei 8.443, de 1992, c/c o art. 217, §§ 1º e 2º do Regimento Interno do TCU, o parcelamento da dívida em até 36 parcelas, incidindo, sobre cada parcela, corrigida monetariamente, os correspondentes acréscimos legais, fixando-lhe o prazo de quinze dias, a contar do recebimento da notificação, para comprovar, perante o Tribunal, o recolhimento da primeira parcela, e de trinta dias, a contar da parcela anterior, para comprovar os recolhimentos das demais parcelas, devendo incidir, sobre cada valor mensal, atualizado monetariamente, os juros de mora devidos, no caso do débito, na forma prevista na legislação em vigor, alertando o responsável de que a falta de comprovação do recolhimento de qualquer parcela importará o vencimento antecipado do saldo devedor, nos termos do § 2º do art. 217 do Regimento Interno deste Tribunal; 
f) enviar cópia do acórdão a ser prolatado, bem como do relatório e do voto que o fundamentarem à Procuradoria da República no Estado de São Paulo, nos termos do § 3º do art. 16 da Lei 8.443/1992, c/c o § 7º do art. 209 do Regimento Interno do TCU, para adoção das medidas cabíveis; e
g) enviar cópia do acórdão que vier a ser proferido ao Fundo Nacional de Desenvolvimento da Educação (FNDE) e ao responsável, para ciência, informando que a presente deliberação, acompanhada do relatório e do voto que a fundamentam, está disponível para a consulta no endereço www.tcu.gov.br/acordaos, além de esclarecer que, caso requerido, o TCU poderá fornecer sem custos as correspondentes cópias, de forma impressa.”
É o Relatório.

não há.

Procurador Sergio Ricardo Costa Caribé.

TOMADA DE CONTAS ESPECIAL. OMISSÃO NO DEVER DE PRESTAÇÃO DE CONTAS. AUSÊNCIA DE COMPROVAÇÃO DA REGULAR APLICAÇÃO DOS RECURSOS. REVELIA. CONTAS IRREGULARES COM DÉBITO E MULTA.

TOMADA DE CONTAS ESPECIAL (TCE)

Secretaria de Controle Externo de Tomada de Contas Especial.

Para a execução do Programa Nacional de Inclusão de Jovens (Projovem Urbano) e do Programa Nacional de Alimentação Escolar - Pnae, foram transferidos recursos federais ao município de Itaquaquecetuba-SP, nos exercícios de 2010 e 2012, cuja regular aplicação não foi comprovada pelo então prefeito, Sr. Armando Tavares Filho, ante a sua omissão no dever de prestação de contas.
2.	Remetido o processo ao Tribunal, a unidade técnica promoveu a citação do referido responsável, que deixou transcorrer in albis o prazo regimental para o recolhimento do débito ou apresentação das alegações de defesa com a respectiva documentação apta a comprovar a legalidade na aplicação dos recursos federais recebidos.
3.	Tendo em vista a revelia do responsável (art. 12, inciso IV, § 3º, da Lei 8.443/1992) e a comprovada omissão no dever constitucional e legal, a unidade técnica propõe, em síntese, o julgamento pela irregularidade das contas, a condenação em débito e a aplicação de multa.
4.	A revelia ante o dever de comprovar a boa e regular utilização dos recursos públicos recebidos autoriza, desde já, o julgamento das presentes contas. 
5.	Com efeito, há jurisprudência pacífica no âmbito desta Corte de Contas no sentido de que, ex vi do art. 70, parágrafo único, da Constituição Federal, e do art. 93 do Decreto-lei nº 200/1967, o ônus de comprovar a regularidade integral na aplicação dos recursos públicos compete ao gestor, por meio de documentação consistente, que demonstre cabalmente os gastos efetuados, bem assim o nexo causal entre estes e os recursos repassados, o que não ocorreu no presente caso, uma vez que as contas não foram prestadas ao concedente.
6.	Nesse passo, concordo com a instrução da SecexTCE, que abordou, com bastante propriedade, todas as questões necessárias ao deslinde do feito, esgotando a análise da matéria.
7.	Sendo assim, acolho, como razões de decidir os argumentos e conclusões oferecidos pela unidade instrutiva e, destarte, entendo que o Tribunal deve proferir julgamento pela irregularidade das contas do ex-gestor municipal, condenando-lhe ao pagamento do débito apurado nos autos e aplicando-lhe a multa prevista no art. 57 da Lei 8.443/1992.
8.	Em acréscimo, devem ser autorizados, desde já, o parcelamento do débito e da multa, bem assim a respectiva cobrança judicial, caso não atendidas as notificações.
9.	Como alvitrado, faz-se necessária a remessa de cópia da deliberação a ser proferida, ao órgão regional da Procuradoria da República no Estado de São Paulo, para as providências cabíveis, ex vi do § 7o, in fine, do art. 209 do Regimento Interno do TCU.
10.	Ademais, em reforço às conclusões quanto à responsabilização do ex-gestor e à pretensão punitiva, esclareço que a primeira se deu em absoluta sintonia com os elementos existentes nos autos, em especial porque o ex-gestor não se dignou a comprovar, por meio do envio de documentação pertinente, quando chamado aos autos, a boa e regular aplicação dos recursos federais repassados. 
11.	Relativamente à segunda, encontra-se autorizada, não se aplicando, ao caso, o instituto da prescrição, consoante o disposto no Acórdão 1441/2016-TCU-Plenário, tendo em vista a data de ocorrência da irregularidade inaugural (exercício de 2010) e a interrupção do prazo que corre à conta da responsabilização do ex-prefeito, face à data em que foi ordenada a sua citação (exercício de 2019) , antes de decorrido o prazo de 10 (dez) anos impeditivo da aplicação de multa.
Ante o exposto, VOTO por que seja adotada a deliberação que ora submeto a este Colegiado.
TCU, Sala das Sessões Ministro Luciano Brandão Alves de Souza, em 8 de outubro de 2019.
AROLDO CEDRAZ 
Relator